最高法院刑事判決　　　　　　九十六年度台上字第七四三三號
上　訴　人　甲○○
上列上訴人因常業重利案件，不服台灣高等法院中華民國九十六
年七月十三日第二審判決（九十六年度上易字第一００七號，起
訴案號：台灣板橋地方法院檢察署九十五年度偵字第一七九０七
號），提起上訴，本院判決如下：
    主  文
原判決關於常業重利部分撤銷，發回台灣高等法院。
其他上訴駁回。
    理  由
一、發回部分：
本件原判決認定上訴人甲○○基於常業重利之犯意，於民國九十
五年五月至同年六月期間，經營地下錢莊從事放款業務，乘人急
迫亟需用款之際，預設苛刻重利條件，即每貸予新台幣（下同）
三萬元，以三十天為一期，每期利息六千元，每日還款一千元，
貸予一萬五千元，計息與還款方式則依上述條件減半計算，即仍
以三十天為一期，每期利息三千元，每日還款五百元，並於貸款
時預先扣除利息或要求開立本票供擔保，藉以取得與原本顯不相
當之重利，先後於原判決附表所示之時間，貸借如該附表編號一
至四所示之款項予羅振文、盧欽鏞、陳維琳、劉秀雅等人，恃以
維生，並以此為業等情。因而將第一審關於此部分之判決撤銷，
改判論處上訴人以乘他人急迫，貸以金錢而取得與原本顯不相當
之重利為常業罪刑，固非無見。
惟查：(一)、按科刑判決書記載之犯罪事實，為論罪科刑適用法律
之基礎，故凡於適用法令有關之事項，必須詳加認定明確記載，
然後於理由內敘明犯罪事實所憑之證據及其認定之理由。使事實
與理由互相一致，方為合法。而刑法上之重利罪，以乘人急迫、
輕率、或無經驗，貸以金錢或其他物品，而取得與原本顯不相當
之重利為成立要件。原判決認定上訴人經營地下錢莊從事放款業
務，乘人急迫亟需用款之際，預設苛刻重利條件，先後於原判決
附表所示之時間，貸借款項予羅振文、盧欽鏞、陳維琳、劉秀雅
等人，而取得與原本顯不相當之重利，恃以維生等情。但上訴人
對於借款人羅振文等人，如何乘其急迫、輕率或無經驗之際，貸
以金錢而取得與原本顯不相當之重利，未敘明其所憑之證據及認
定之理由，難謂無判決理由不備之違誤。(二)、原判決認定上訴人
於九十五年六月十日借貸三萬元予羅振文，由羅振文簽發三萬元
本票一紙供擔保，並預扣利息六千元，實拿二萬四千元，每日攤
還一千元，於三十日內還清，於理由欄內引用警方在羅振文住處
查扣之利息收款單據為論處上訴人之犯罪依據之一（見原判決第
四頁第十二行）。然依據上訴人於警詢時供稱：利息收款單據中
之「數量1代表借款金額 30000元、單價1則代表每日還款須1000
元、金額1000元乃新台幣，上述數量則依此類推」等語（見偵查
卷第八、九頁）；再依前揭扣案關於羅振文部分之利息收款單之
記載（見同上卷第二十六至四十三頁），其中日期九十五年六月
四日之利息收款單記載「數量4、單價0.5、總價 500」及同日期
另一張記載「數量4-10、單價1、總價 8000」；同年月六日記載
「單價2、總價 2000」、同年月七日記載「單價2、總價2000 」
、同年月八日記載「合計 2000」；同年月九日記載「單價2、總
價2000」；同年月十日記載「數量0.5、單價5、金額2500」等等
，而九十五年六月十日以後至同年七月二十三日之記載，數量為
2 之張數不少。所載如果無訛，上訴人貸與羅振文之時間似非從
九十五年六月十日起，所貸與之金額亦不僅僅三萬元。原判決認
定之事實與前揭證據資料不符，有證據上理由矛盾之違法。上訴
意旨執以指摘原判決此部分不當，非無理由，應認原判決此部分
有發回更審之原因。
二、駁回部分：
按刑事訴訟法第三百七十六條所列各罪之案件，經第二審判決者
，不得上訴於第三審法院，法有明文。本件上訴人因重利案件，
原審係依刑法第三百四十四條之規定論處罪刑，核屬刑事訴訟法
第三百七十六條第一款之案件，依首開說明，既經第二審判決，
自不得上訴於第三審法院，上訴人復就此部分提起上訴，顯為法
所不許。
據上論結，應依刑事訴訟法第三百九十五條前段、第三百九十七
條、第四百零一條，判決如主文。
中　　華　　民　　國　九十六　年　 十二　 月　二十一　日
                      最高法院刑事第九庭
                          審判長法官  洪　清　江
                                法官  石　木　欽
                                法官  李　伯　道
                                法官  韓　金　秀
                                法官  陳　晴　教
      本件正本證明與原本無異
                                      書  記  官
中　　華　　民　　國　九十六　年　 十二　 月　二十七　日
                                                      v
